臺灣高等法院民事判決
109年度上易字第889號
上  訴  人  羅曉如  
訴訟代理人  郭美春律師
            蔡瑜軒律師
上  訴  人  林定宗  

被  上訴人  林彩琴  


訴訟代理人  林慈發律師
複  代理人  洪佳茹律師

上列當事人間請求清償債務事件，上訴人羅曉如、林定宗對於中
華民國109年5月8日臺灣士林地方法院108年度訴字第1375號第一
審判決各自提起上訴，羅曉如並減縮起訴聲明，本院於110年1月
20日言詞辯論終結，判決如下：
    主      文
羅曉如、林定宗之上訴均駁回。
第二審訴訟費用關於羅曉如上訴部分，由羅曉如負擔；關於林定
宗上訴部分，由林定宗負擔。
    事實及理由
壹、程序方面：
    按訴狀送達後，原告不得將原訴變更或追加他訴。但擴張或
    減縮應受判決事項之聲明者，不在此限，民事訴訟法第255
    條第1項第3款定有明文。又第二審訴之變更或追加，非經他
    造同意，不得為之。但第255條第1項第2款至第6款情形，不
    在此限，亦為同法第446條第1項所明定。查本件上訴人羅曉
    如（下逕稱姓名）於原審係請求對造上訴人林定宗（下逕稱
    姓名）與被上訴人林彩琴（下逕稱姓名）就系爭借款（詳後
    述）應負連帶給付責任（見原審卷第151、201頁），嗣於本
    院變更為請求林定宗、林彩琴負共同給付責任（見本院卷第
    139頁），核屬減縮應受判決事項之聲明，與上開規定並無
    不合，應予准許。
貳、實體方面：
一、羅曉如主張：林定宗、林彩琴原為夫妻關係，於民國（下同
    ）105年11月1日共同向伊借款新臺幣（下同）100萬元，伊
    預扣5萬元利息後，將95萬元借款（下稱系爭借款）匯入林
    彩琴之臺灣銀行內湖分行帳戶，並約定清償期為106年11月1
    日，林定宗並簽發交付發票日106年11月1日、票號TH000000
    0號、面額100萬元之本票乙紙（下稱本票一）予伊，以擔保
    清償。詎屆期未獲清償，爰依消費借貸之法律關係，先位主
    張系爭借款係林定宗、林彩琴共同所借，備位主張係林定宗
    1人所借，請求林定宗、林彩琴應共同給付伊95萬元，及自
    起訴狀繕本最後送達翌日即108年9月28日起至清償日止，按
    年息5%計算之利息（羅曉如逾上開部分之請求，經原審為羅
    曉如敗訴之判決，未據其聲明不服，已經確定，非本件審理
    範圍）。
二、林彩琴辯稱：林定宗向伊借用臺灣銀行內湖分行帳戶，伊與
    羅曉如間並無消費借貸之合意等語。
三、林定宗則以：伊有向羅曉如借貸系爭借款95萬元，惟伊已陸
    續清償如附表編號1至6所示款項共52萬元，嗣羅曉如同意伊
    只須再清償40萬元，伊因而另簽發交付面額40萬元本票1紙
    （下稱本票二）予羅曉如，羅曉如已持本票二聲請強制執行
    伊之財產等，且伊於107年8月27日有委託友人再匯款15萬元
    給周弘哲，用來清償系爭借款等語，資為抗辯。
四、羅曉如於原審起訴聲明：㈠林彩琴、林定宗應連帶給付羅曉
    如100萬元，及自起訴狀繕本送達翌日起至清償日止，按年
    息5%計算之利息。㈡願供擔保請准宣告假執行。林彩琴、林
    定宗於原審均答辯聲明：㈠羅曉如之訴及假執行之聲請均駁
    回。㈡如受不利之判決，願供擔保請准宣告免為假執行。原
    審為羅曉如一部勝訴、一部敗訴之判決，即判命林定宗應給
    付羅曉如95萬元，及自起訴狀繕本送達翌日即108年9月28日
    起至清償日止，按年息5%計算之利息，且就羅曉如上開勝訴
    部分為供擔保准、免假執行之宣告，並駁回羅曉如其餘請求
    及假執行之聲請，羅曉如、林定宗就各自敗訴部分提起上訴
    ，羅曉如並減縮起訴聲明，於本院上訴聲明：㈠原判決關於
    駁回羅曉如下開請求部分廢棄。㈡上廢棄部分，林彩琴應與
    林定宗共同給付羅曉如95萬元，及自108年9月28日起至清償
    日止，按年息5%計算之利息。林彩琴對羅曉如之上訴於本院
    答辯聲明：羅曉如之上訴駁回。林定宗於本院上訴聲明：㈠
    原判決不利於林定宗部分廢棄。㈡上廢棄部分，羅曉如對林
    定宗所提第一審之訴及假執行之聲請均駁回。羅曉如對林定
    宗之上訴於本院答辯聲明：林定宗之上訴駁回。
五、羅曉如主張林宗定向其借款100萬元，其於105年11月1日依
    林定宗指示，將系爭借款95萬元匯至林彩琴之臺灣銀行內湖
    分行帳戶，約定清償期為106年11月1日，林定宗並簽發交付
    面額100萬元之本票一予其以為擔保，及林彩琴之臺灣銀行
    內湖分行帳戶於同年12月1日匯款5萬元至羅曉如彰化銀行宜
    蘭分行帳戶等情，為兩造所不爭執，並有本票一、彰化銀行
    匯款回條聯、存摺內頁影本、臺灣銀行取款憑條及匯款申請
    書在卷可證（見原審卷第22、24、28、114頁），上開事實
    堪信為真實。 
六、按請求履行債務之訴，除被告自認原告所主張債權發生原因
    之事實外，應先由原告就其主張此項事實，負舉證之責任，
    必須證明其為真實後，被告於其抗辯事實，始應負證明之責
    任，此為舉證責任分擔之原則（最高法院43年台上字第377
    號判決先例要旨參照）。又當事人主張有金錢借貸關係存在
    ，須就其發生所須具備之特別要件即金錢之交付與借貸意思
    表示相互一致負舉證責任。而交付金錢之原因多端，或為買
    賣，或為贈與，或因其他之法律關係而為交付，非謂一有金
    錢之交付，即得推論授受金錢之雙方即屬消費借貸關係。若
    僅證明有金錢之交付，未證明借貸意思表示互相一致者，尚
    不能認有金錢借貸關係存在（最高法院92年度台上字第557
    號判決參照）。羅曉如主張系爭借款95萬元已匯入林彩琴之
    臺灣銀行內湖分行帳戶，及林彩琴之臺灣銀行內湖分行帳戶
    曾於105年12月1日匯款5萬元至其彰化銀行宜蘭分行帳戶等
    情，固為林彩琴所不爭執，惟林彩琴否認就系爭借款與羅曉
    如間有消費借貸之合意，依上開說明，自應由羅曉如就此負
    舉證之責。經查羅曉如將系爭借款匯至林彩琴臺灣銀行內湖
    分行帳戶及林彩琴曾於105年12月1日自臺灣銀行內湖分行帳
    戶匯款5萬元至羅曉如之彰化銀行宜蘭帳戶之行為，僅能證
    明羅曉如、林彩琴各有交付上開金錢之事實，尚難遽認林彩
    琴就系爭借款與羅曉如間有消費借貸之合意，且羅曉如自承
    借款時都由林定宗與伊聯絡（見原審卷第61頁），參以倘林
    彩琴為系爭借款之共同借款人，則羅曉如所持林定宗交付用
    以擔保清償之本票一，縱於收受時疏未要求林彩琴於發票人
    欄簽名，亦應於事後要求林彩琴補正發票人簽名，然羅曉如
    卻未要求林彩琴於發票人欄簽名，即依林定宗指示匯款95萬
    元至林彩琴之臺灣銀行內湖分行帳戶，並佐以羅曉如於108
    年7月間寄送馬祖郵局第30號存證信函，催告林定宗清償系
    爭借款，內容僅記載林定宗向其借款之事，隻字未提及林彩
    琴，亦未將林彩琴列為收件人（見原審卷第35頁），益徵系
    爭借款應係林定宗1人向羅曉如所借，林彩琴並非共同借款
    人。是羅曉如主張系爭借款係林彩琴與林定宗共同其向所借
    云云，不足採信，則其請求林彩琴應與林定宗共同給付伊95
    萬元本息，核屬無據，不能准許。
七、又林定宗對於其向羅曉如借貸系爭借款95萬元乙節，固不爭
    執，惟辯稱其已陸續清償如附表編號1至6所示款項共52萬元
    ，嗣羅曉如同意其只須再清償40萬元，其因而另簽發交付本
    票二予羅曉如，羅曉如已持本票二聲請強制執行伊之財產云
    云，為羅曉如否認，主張如附表編號1至3所示林定宗於105
    年12月1日、106年1月6日、106年2月8日所匯各5萬元，共15
    萬元至其帳戶，係林定宗所給付系爭借款之利息乙節，雖林
    定宗否認，辯稱該3筆各5萬元都是給付羅曉如匯款95萬元之
    投資利潤等語（見原審卷第85、86頁），惟林定宗既自承羅
    曉如所交付投資款95萬元，已經伊與羅曉如協議變更為伊向
    羅曉如借貸系爭借款95萬元，是林定宗匯付如附表編號1至3
    所示3筆各5萬元款項予羅曉如，無論係給付利息或利潤，顯
    均非用於清償系爭借款本金，堪認林定宗匯付如附表編號1
    至3所示共15萬元予羅曉如後，仍尚積欠羅曉如系爭借款本
    金95萬元；又羅曉如否認有收到附表編號4至6所示款項，且
    查附表編號4款項，係林定宗於106年5月23日匯款12萬元至
    周承遠帳戶，及附表編號5、6款項，則係林定宗於106年12
    月29日、107年8月22日分別匯款20萬元、5萬元至周承遠指
    示之周弘哲帳戶，均為周承遠向林定宗借貸之款項等情，業
    據林定宗陳明在卷（見原審卷第84頁），參以羅曉如於108
    年7月間所發上述存證信函中記載林定宗向其借款100萬元、
    40萬元共2筆等語（見原第35頁），及其於同年7月22日LINE
    對話中對林定宗稱：「…您承諾7月22日星期一匯款40萬元整
    給我？另外一筆100萬元整，兌現日期為何？我有寄存證信
    函給您，有收到嗎？」等語，林定宗僅回應：「我在忙……明
    天再賴妳」等語（見原審卷第38頁），就羅曉如於存證信函
    及LINE對話中稱林定宗先後向其借款100萬元、40萬元共2筆
    等情，未立即予以爭執或否認等情觀之，堪認林定宗嗣於審
    理中改稱附表編號4至6所示款項是要給羅曉如的錢，應予扣
    除云云，為事後卸責之詞，無足採信。再林定宗於108年2月
    7日簽發交付本票二予羅曉如，係因林定宗有向羅曉如另借
    款40萬元，約定於108年7月22日清償乙節，業據羅曉如載明
    於上述LINE對話內，而林定宗當時未予否認或爭執，堪認羅
    曉如主張林定宗於108年2月7日簽發交付之本票二，並非用
    於清償系爭借款本金，本票二之強制執行與系爭借款無關等
    情，應可採信。至林定宗於本院言詞辯論期日復辯稱其於10
    7年8月27日委託友人匯款15萬元給周弘哲，是用來清償系爭
    借款云云，固據其提出匯款單為證（見本院卷第221頁），
    然為羅曉如否認，且查匯款原因多端，已如前述，該匯款單
    至多僅能證明該匯款人於107年8月27日有匯款15萬元予周弘
    哲之事實，尚難遽認該匯款人係替林定宗匯款15萬元用於清
    償林定宗積欠羅曉如之系爭借款，且依林定宗所辯，其既已
    於107年8月27日以前匯入如附表編號1至6所示款項共52萬元
    ，又於該日再匯款15萬元予羅曉如，倘為可信，其至107年8
    月27日止，共已清償羅曉如67萬元，尚欠金額應為28萬元（
    計算式：95萬元-67萬元=28萬元），豈會於108年2月7日簽
    發交付面額40萬元之本票二予羅曉如用以清償系爭借款本金
    ？復對於羅曉如108年7月22日LINE對話指稱其尚欠羅曉如借
    款100萬元、40萬元等情未予爭執或否認，顯不合理，益徵
    林定宗辯稱其於附表編號1至6所示時間匯款共52萬元，於10
    8年2月7日簽發交付面額40萬元之本票，及於107年8月27日
    匯款15萬元給周弘哲，均係為清償羅曉如系爭借款本金云云
    ，前後不一，且與事實不符，無足採信。綜上，羅曉如請求
    林定宗返還系爭借款本金95萬元，核屬有據，應予准許。
八、綜上所述，系爭借款應係林定宗一人向羅曉如所借，林彩琴
    並非系爭借款之共同借款人，羅曉如依消費借貸之法律關係
    ，先位主張林彩琴應與林定宗共同給付羅曉如95萬元，及自
    108年9月28日起至清償日止，按年息5%計算之利息，為無理
    由，不應准許；其備位主張林定宗應給付羅曉如95萬元及自
    起訴狀繕本送達翌日即108年9月28日起至清償日（於108年9
    月17日寄存送達，送達證書見原審卷第50頁，依民事訴訟法
    第138條規定，於同年月27日生合法送達效力）起至清償日
    止，按年息5%計算之利息部分，為有理由，應予准許。原審
    就上開不應准許部分（即羅曉如請求林彩琴應與林定宗共同
    給付95萬元本息部分），駁回羅曉如之請求及假執行之聲請
    ，及就上開應准許部分（即判命林定宗應給付95萬元本息）
    ，為林定宗敗訴之判決，並為供擔保得、免假執行之諭知，
    均無不合。羅曉如、林定宗各就其敗訴部分分別上訴，指摘
    原判決對各自不利部分為不當，求予廢棄改判，為無理由，
    羅曉如、林定宗之上訴均應駁回。
九、本件事證已臻明確，兩造其餘之攻擊或防禦方法及所用之證
    據，經本院斟酌後，認為均不足以影響本判決之結果，爰不
    逐一論列，附此敘明。
十、據上論結，本件羅曉如、林定宗之上訴，均為無理由，依民
    事訴訟法第449條第1項、第78條，判決如主文。
中　　華　　民　　國　　110 　年　　2 　　月　　24　　日
                  民事第十九庭  
                      審判長法  官  魏麗娟
                            法  官  張婷妮
                            法  官  陳慧萍
正本係照原本作成。
不得上訴。
中　　華　　民　　國　　110 　年　　2 　　月　　24　　日

  　　　　　　　　　　　　　書記官  任正人

附表：
編號 匯款日期（民國） 匯款金額（新臺幣） 匯款指定帳戶  1 105年12月1日 5萬元 羅曉如帳戶  2 106年1月6日 5萬元 羅曉如帳戶  3 106年2月8日 5萬元 羅曉如帳戶  4 106年5月23日 12萬元 周承遠帳戶  5 106年12月29日 20萬元 周弘哲帳戶  6 107年8月22日 5萬元 周弘哲帳戶